【裁判字號】    94,重上更(五),59
【裁判日期】    950330
【裁判案由】    貪污治罪條例等
【裁判全文】
臺灣高等法院高雄分院刑事判決    94年度重上更(五)字第59號
上  訴  人
即  被  告  戊○○
上  訴  人
即  被  告  丙○○
上2 人共同
選任辯護人  戴國石律師
上  訴  人
即  被  告  乙○○即范鳴洲）.
選任辯護人  吳建勛律師
            黃蘭英律師
            張清雄律師
上列上訴人等因貪污治罪條例等案件，不服臺灣高雄地方法院84
年度訴字第1970號中華民國85年5 月29日第一審判決（起訴案號
：臺灣高雄地方法院檢察署84年度偵字第3591號、3746號、4140
號），提起上訴，經判決後由最高法院第5 次發回更審，本院判
決如下：
    主  文
原判決關於戊○○、丙○○、乙○○部分均撤銷。
戊○○連續依據法令從事公務之人員，對於非主管之事務，利用
職權機會圖利，處有期徒刑貳年拾月，褫奪公權貳年。所得財物
新臺幣伍拾伍萬貳仟壹佰元應予追繳並沒收，如全部或一部無法
追繳時，應以其財產抵償之。
丙○○連續依據法令從事公務之人員，對於非主管之事務，利用
職權機會圖利，處有期徒刑貳年陸月，褫奪公權貳年。所得財物
新臺幣貳拾貳萬元，應予追繳並沒收，如全部或一部無法追繳時
，應以其財產抵償之。
乙○○連續依據法令從事公務之人員，對於非主管之事務，利用
職權機會圖利，處有期徒刑貳年捌月，褫奪公權貳年。所得財物
新臺幣拾萬元應予追繳並沒收，如全部或一部無法追繳時，應
以其財產抵償之。
    事  實
一、乙○○（原名范鳴洲，於90年2 月6 日更名乙○○）係高雄
    市稅捐稽徵處稅務員，負責違章漏稅查核調查事宜；戊○○
    係高雄縣稅捐稽徵處財產稅課房屋稅股稅務員，負責高雄縣
    全縣契稅業務，兼辦鳥松鄉房屋稅稽徵事宜；丙○○係台南
    縣稅捐稽徵處佳里分處稅務員，負責地價稅，調取個人財產
    資料，均非其等主管或監督之事務，其等均係依據法令從事
    公務之人員。
二、緣李松財在高雄市苓雅區○○○路30號開設欣橋徵信有限公
    司（經濟部公司登記之負責人為李美英，下稱欣橋公司），
    並先後僱用陳秋鳳、林淑卿、甲○○、張月香、江美華、邱
    美玉、柯香如為職員，受理客戶委託查詢個人、公司或行號
    之基本人事及財產狀況等徵信調查業務，李松財為取得客戶
    委託查詢之資料，乃連續自民國82年1 月間起，由欣橋公司
    提供欲查詢對象之姓名、身分證統一編號、稅籍統一編號予
    戊○○、丙○○、乙○○，彼等分別明知納稅義務人之財產
    資料，係屬國防以外之機密，非因機關公務所需或利害關係
    人，不得任意調取，戊○○、丙○○、乙○○竟各基於圖利
    及故意洩漏、交付國防以外應秘密文書或消息之概括犯意，
    連續利用職權機會，戊○○自82年1 月間起、丙○○自83年
    3 月間起、范鳴洲自82年10月間起，將所屬機關電腦建檔資
    料，以身分證統一編號、稅籍統一編號或姓名等輸入電腦叫
    出相關資料，予以抄寫後，並將查得之納稅義務人之土地、
    房屋、個人及公司財產狀況等資料，以電話、傳真或郵寄方
    式通知，將上開對外洩漏足以對當事人發生損害之國防以外
    應秘密資料，洩漏提供及交付欣橋公司；上述期間，戊○○
    不定期，丙○○、乙○○則按月向欣橋公司收取協查費用作
    為報酬，違背稅捐稽徵法第33條第1 項、稅捐稽徵人員對於
    納稅義務人提供之財產、所得、營業及納稅等資料，應絕對
    保守秘密之規定而圖得自己不法之利益；其中經法務部調查
    局高雄巿調查處向檢察官聲請對欣橋公司實施監聽，獲悉：
  (一)戊○○自83年5 月24日起至84年1 月4 日期間，連續將其查
    知之國民身分證統一編號為Ｚ000000000號等、稅籍統一編號
    為00000000號等、鎧賓股份有限公司等多位納稅義務人財產
    （土地）狀況資料或公司登記資料，多次以其高雄縣鳳山市
    ○○街8 巷16號住處之（07）000-0000號電話通知或傳真方
    式，提供予欣橋公司。
  (二)丙○○於83年6 月20日、83年6 月29日、83年7 月4 日、83
    年7 月6 日、83年7 月18日、83年12月7 日、84年1 月9 日
    、84年1 月18日，連續8 次將其查知之國民身分證統一編號
    為Ｚ000000000號等多位納稅義務人財產（土地）狀況資料，
    以住處（06）000-0000號電話通知或傳真方式，提供予欣橋
    公司。
  (三)乙○○自83年6 月25日起至84年1 月24日期間，連續將其查
    知之國民身分證統一編號為Ｚ000000000號等、稅籍統一編號
    為00000000號等、新祥億公司等多位納稅義務人財產（土地
    ）況狀或公司登記資料，多次以電話通知方式，提供予欣橋
    公司。嗣經調查處人員於84年2 月9 日持檢察官核發之搜索
    票至欣橋公司所在地址及職員林淑卿高雄巿前鎮區○○○街
    102 巷14號住處執行搜索，除扣得客戶委託查詢資料、戊○○、丙○○、范鳴洲提供交付之資料、欣橋公司營業資料外
    ，並經由相關協查費用支出憑證，計算查得李松財自開始委
    託前開各公務員查詢期間起，按月或不定期，以支付協查費
    為名，所交付予戊○○、丙○○、乙○○之現金或郵寄匯票
    之報酬計有：戊○○共計552,100 元、丙○○共計220,000
    元、乙○○共計300,000 元，使戊○○、丙○○、乙○○利
    用職權機會圖得上開數額之不法利益。戊○○、丙○○、乙○○於法務部調查局高雄巿調查處調查及檢察官偵查中對上
    情自白不諱。
三、案經法務部調查局高雄巿調查處及高雄巿政府警察局移送臺
    灣高雄地方法院檢察署檢察官偵查起訴。
    理  由
一、訊據上訴人即被告戊○○、丙○○、乙○○對於前述將經由
    所屬機關內部檔案查詢所得之上述資料提供予欣橋公司之事
    實固坦承不諱，惟被告丙○○否認因而收受金錢，辯係「僅
    成立刑法第132 條之洩密罪」。被告戊○○、乙○○均否認
    犯罪，被告戊○○辯稱：「我基於助人及朋友情誼而提供欣
    橋公司相關資料，有不得已之處，至於該公司之帳目所載致
    送酬勞予公務員，我並未收取」云云；被告丙○○辯稱：「
    欣橋公司之帳目雖載有83年3 月至84年1 月，每月潘20,000
    元，但我僅於83年6 、7 、12月及84年11月提供該公司資料
    ，並非每月均提供，該公司豈會每月致送20,000元給我，該
    款項是否為會計陳秋鳳納入私囊？我在檢察官偵查中自白收
    錢，償還購車之借款，但我所購為中古車，價格低，並未分
    期付款，有82年8 月份新領牌照登記書，強制責任保險單據
    可證，未向李松財收取得任何報酬」云云；被告乙○○辯稱
    ：「我所提供予欣橋公司之個人不動產資料及公司負責人姓
    名身分證字號等，並非刑法第132 條所稱洩密罪之範疇，自
    不構成該條之罪，又我與李松財乃係十餘年之好友，我因父
    親中風癱瘓，又有多病之母親，家庭負擔沈重，且又為朋友
    背書而負債4 百多萬元，與其金錢往還屬於債權債務關係，
    故自82年10月起，李松財每月資助30,000元互助會款，83年
    9 月間，因積欠他人500,000 元，受催甚急，再度由李松財
    紓困，我則開立20張面額各25,000元之本票交付李松財，分
    期償還，另開立本票40張面額各25,000元，為先前李松財代
    付會款之借據，總計我與李松財之借貸高達1,500,000 元，
    但僅提供5 筆資料，顯然對價不相當，絕非收取不法利益」
    云云。
二、經查：
  (一)被告戊○○、丙○○、乙○○坦承有將機關檔案資料提供予
    欣橋公司，該公司受客戶委託辦理徵信業務，查詢前科、土
    地及房屋等財產資料時，係將查詢對象之國民身分證統一編
    號或稅籍統一編號通知稅務員即被告乙○○、戊○○、丙○○後，彼等再將查得之機關檔案資料以電話、傳真或郵寄方
    式告知欣橋公司職員，欣橋公司再通知或交付委任人，向其
    收取費用等情，並據證人即同案被告李松財及證人即欣橋公
    司職員林淑卿、江美華、邱美玉、柯香如、張月香、陳秋鳳
    、甲○○分別於高雄巿調查處調查時及檢察官偵查中供證綦
    詳（渠等於調查時及偵查中之陳述，依刑事訴訟法施行法第
    7 條之3 規定，有證據能力）。又被告乙○○、戊○○、丙○○於調查時及偵查中亦分別供述綦詳，即被告乙○○供稱
    ：「我在高雄巿稅捐處係負責違章漏稅查核，有將職務範圍
    可以調閱之財產資料提供給欣橋公司；通訊監察所得即83年
    7 月6 日、83年9 月9 日及84年1 月24日所示財產資料，係
    我為欣橋公司協查無訛」（見84年度偵字第3591號偵查卷第
    16頁正面、17頁、24頁正面）；被告戊○○供稱：「我在高
    雄縣稅捐處係辦契約及房屋稅業務，欣橋公司以電話通報或
    傳真所需之國民身分證統一編號或稅籍統一編號至我住處（
    07）000-0000號電話（兼傳真），我從房屋稅檔案資料查得
    查詢對象之財產資料，再以電話或傳真回覆；通訊監察所得
    即自83年5 月24日起所示各筆財產資料，係我為欣橋公司協
    查無訛」（見84年度偵字第3591號偵查卷第4 頁背面、5 頁
    背面、6 頁正面、23頁背面）；被告丙○○供稱：「我在臺
    南縣稅捐處佳里分處負責地價稅查核，自83年3 月起開始幫
    忙欣橋公司查不動產資料，以傳真查覆，通訊監察所得即自
    83年6 月20日起至84年1 月21日止所示各筆土地地段、地號
    資料，係我為欣橋公司協查無訛」（見84年度偵字第3591號
    偵查卷第20頁、21頁正面、24頁背面）各等語；其等於原審
    及本院前審審理中亦供承上情不諱，復有經由通訊監察截獲
    取得被告乙○○、戊○○、丙○○及欣橋公司通知委任人之
    各筆洩漏秘密之時間、內容之彙整對照資料、監譯報告在卷
    可資佐證（見84年度聲監字第45號、第187 號、84年度聲字
    第116 號、83年度聲字第4838號及83年度肅他字第22號卷所
    附通話紀錄），及欣橋公司之客戶委託書、委託徵信及收款
    資料、現金簿4 本等扣案可資佐證。通訊監察所得之資料，
    均係法務部調查局高雄巿調查處依法定程序向檢察官聲請對
    欣橋公司實施監聽之所得，此項監聽係在通訊保障及監察法
    施行前，復係在法務部於83年11月11日發布「檢察機關實施
    通訊監察應行注意要點」之前，自不及依「通訊保障及監察
    法」及「檢察機關實施通訊監察應行注意要點」之規定辦理
    ，惟法務部調查局高雄巿調查處既已向檢察官聲請對欣橋公
    司實施監聽，其監聽所得，本院審酌人權保障及公共利益之
    均衡維護，此項監聽資料，作為認定犯罪事實之依據，並無
    害於公平正義，依刑事訴訟法施行法之規定自屬有證據能力
    ；欣橋公司之客戶委託書、委託徵信及收款資料、現金簿之
    記載等資料，則符合刑事訴訟法第159 條之4 第2 款，屬從
    事業務之人於業務上或通常業務過程所須製作之文書，並無
    預見日後可能會被提供作為證據之偽造動機，本院審核並無
    顯不可信之情形，且其為平日製作之文書，自有可信之特別
    情況，依法亦有證據能力。足見被告乙○○、戊○○、丙○○確有提供其服務之機關內部建檔之資料予欣橋公司。
  (二)欣橋公司委託被告乙○○、戊○○、丙○○等稅務員協助查
    詢其機關之前述檔案資料時，有按月或不定期以匯票郵寄或
    現金交付方式，致送酬勞予被告乙○○、戊○○、丙○○，
    其中被告乙○○並曾到欣橋公司拿錢；欣橋職員係依同案被
    告李松財之指示辦理，經依查扣之相關支出明細及憑證核算
    結果，欣橋公司委託上述公務員查詢資料期間支付之酬勞：
    戊○○552,100 元、丙○○220,000 元、乙○○300,000 元
    等情，業據被告戊○○、乙○○、丙○○於法務部調查局高
    雄巿調查處調查中及檢察官偵查中分別供述綦詳，即被告戊○○供稱：「李松財為答謝我提供資料，多按月由林淑卿前
    來我稅捐處辦公室外交給我酬勞」（見84年度偵字第3591號
    偵查卷第5 頁正面）；被告乙○○供稱：「我因負債由李松
    財替我償還當舖借款及互助會款，由我向甲○○、陳秋鳳、
    林淑卿等職員領取35,000元，其中25,000元由李松財交給當
    舖，10,000元我用來付互助會款」（見84年度偵字第3591號
    偵查卷第16頁背面、17頁、24頁正面）；被告丙○○供稱：
    「有每月固定收到郵局匯票20,000元，我並未退還，有去兌
    領現金，已領220,000 元」（見84年度偵字第3591號偵查卷
    第20頁背面、24頁背面）各等語，核與證人即欣橋公司職員
    林淑卿、張月香、陳秋鳳於調查處及檢察官偵查中分別證述
    ：「戊○○部分，我（林淑卿）曾多次前往其辦公室致送報
    酬，丙○○部分，老板李松財事先將匯票封好，叫林淑卿郵
    寄」（見84年度他字第145 號偵查卷第33頁、59頁背面）、
    「被告乙○○係按月（於每月5 日左右）向欣橋公司支領酬
    勞，以現金給付，大部分係向陳秋鳳領取，有時（陳秋鳳外
    出）由張月香代轉」（見84年度他字第145 號偵查卷第47頁
    背面、48頁、60頁背面）、「欣橋公司就乙○○、戊○○、
    丙○○等人每月協查件數致送酬勞，丙○○係以匯票郵寄，
    乙○○則來公司向我（陳秋鳳）領取，戊○○係林淑卿拿給
    他；陳秋鳳會逐月或逐筆將上述協查酬勞登記在相關帳冊憑
    證中；致送酬勞是李松財決定的」（見84年度他字第145 號
    偵查卷第52頁背面、53頁、56頁背面、61頁正面）各等語情
    節大致相符。復有被告丙○○之自白書、林淑卿之工作日誌
    、記事本、欣橋公司現金簿4 本、工資明細表、支出證明書
    扣案可資佐證。被告丙○○對於該「自白書」，改稱係自由
    書，並無違其屬其書面自由意志陳述之本意。按被告以外之
    人（包括證人、鑑定人、告訴人、被害人及共同被告等）於
    審判外之言詞或書面陳述，除法律有規定者外，不得作為證
    據。」固為刑事訴訟法第159 條第1 項所明定，惟該條係於
    92年1 月14日經總統公布，依刑事訴訟法施行法第7 條之2
    之規定，該條文應自中華民國92年9 月1 日施行。而同日公
    布施行之新修正刑事訴訟法施行法增訂第7 條之3 復規定：
    「中華民國92年1 月14日修正通過之刑事訴訟法施行前，已
    繫屬於各級法院之案件，其以後之訴訟程序，應依修正刑事
    訴訟法終結之，但修正刑事訴訟法施行前已依法定程序進行
    之訴訟程序，其效力不受影響。」本件係於84年6 月10日起
    訴繫屬於原審，則證人林淑、張月香、陳秋鳳等人於本案
    調查中、偵查中之證述與於92年9 月1 日以前在原審訊問時
    所為之陳述，均於92年9 月1 日新修正刑事訴訟法第159 條
    施行前提出於原審，均屬在新修正刑事訴訟法施行前依舊訴
    訟法法定程序踐行之調查訴訟程序，依上開規定，其效力不
    受新修正刑事訴訟法第159 條第1 項之限制，均得為證據（
    最高法院93年台上字第203號判決意旨參照），併此明。
    又刑事訴訟法第159 條之4 規定「除前3 條之情形外，下列
    文書亦得為證據：一除顯有不可信之情況外，公務員職務上
    製作之紀錄文書、證明文書。二除顯有不可信之情況外，從
    事業務之人於業務上或通常業務過程所須製作之紀錄文書、
    證明文書。三除前2 款之情形外，其他於可信之特別情況下
    所製作之文書。」本件林淑卿之工作日誌、記事本、欣橋公
    司現金簿、工資明細表、支出證明書，係從事業務之人於業
    務上或通常業務過程所須製作之紀錄文書，亦無顯不可信之
    情況，依刑事訴訟法第159 條之4 第2 款之規定，上開文書
    應具有證據能力無疑。且證人即經辦此案之調查員陳導民、
    朱源祥、黃天民於原審調查中結證稱：「係依受訊問人即證
    人林淑卿等人之自由意思製作筆錄」（見原審卷(一)第254-25
    6 頁）。而上開證物關於支付協查費用之記載內容，與證人
    林淑卿、張月香、陳秋鳳、甲○○所述情節亦大致吻合，是
    彼等之供述內容應無瑕疵可言。陳秋鳳於本院前審審理時謂
    「在調查處應訊時有受到調查處疲勞轟炸，檢察官偵訊，則
    無疲勞訊問」云云，但經核其於檢察官偵訊時亦自承調查處
    之記述真實無偽，益徵該筆錄無瑕疵。
  (三)證人即欣橋公司會計陳秋鳳於調查處證稱：「我於工資明細
    表或支出證明、傳票係以『范』、『潘』、『魏（或魏叔）
    』名義登載所支付范鳴洲、丙○○、戊○○之協查酬勞」、
    「（問：根據妳所登載之欣橋公司工資明細表，曾支付范鳴
    洲．．．計13筆共300,000 萬元，戊○○．．．計13筆共55
    2,100 元，丙○○．．．計11筆共220,000 萬元，．．．是
    否屬實？），經我詳視該等支出明細確實是我記載，且本公
    司實際支出金額無誤」等語（見84年度他字第145 號偵查卷
    第53頁背面、54頁正面）；其於檢察官偵查中證稱：「84年
    2 月9 日調查筆錄，實在，我有看過」等語（見84年度他字
    第145 號偵查卷第61頁）；證人陳秋鳳於本院前審證稱：「
    公司帳冊、工資明細表等是我任會計時所登載」、「工資明
    細表金額，是從公司內帳產生」、「84年度他字第145 號卷
    第54頁給付公務員之金額，是調查員依據工資明細表抄出來
    的」、「該金額與84年度偵字第3591號第14頁的金額不同，
    應該是工資明細表所列的金額較準確」等語。另又翻異稱：
    「欣橋公司雖有意致送相關被告酬勞，但被告等均拒收，我
    雖有記帳，實際並未交付，而是將該款項作為員工福利金，
    以供聚餐與年度出國旅遊之用」云云（見本院上更(二)卷(一)第
    154-157 頁）。於94年3 月1 日本院審理時經選任辯護人及
    檢察官詰問，又證稱：「84年2 月9 日調查處到欣橋公司搜
    到范鳴洲簽發的本票，是在李松財的保險箱內搜到的。李松
    財為何持有范鳴洲本票，我不是很清楚，好像他們有借貸關
    係。有時候李松財不在，有交代如果范鳴洲來還錢，就還本
    票給他。我不記得還幾次本票給范鳴洲。亦不知道范鳴洲向
    李松財借貸多少錢。李松財不在時，欣橋公司之管理沒有特
    定人代理，由員工大家一起運作。公司支出，有支出傳票。
    」、「扣案工資明細表是我記載」、「我在調查處應訊時有
    受到調查處疲勞轟炸，他們是以錄音內容。」、「檢察官詢
    問時，無疲勞訊問，當時說我在調查處這樣說，所以就照這
    樣簽名。」、「扣案帳冊之紀錄是真正無假，但是不知道李
    松財有沒有過目。」、「欣橋公司要支付戊○○、丙○○協
    查的費用，他們不收。」、「公司明細表款項，預計要給，
    但是他們不收，李松財就說將這些錢當作我們員工的福利金
    用，所以我們有用這些錢到國外旅遊。」等語。另證人張月
    香亦在本院前審證稱：「並未經手送錢或送禮予被告」等語
    。本院前審詢之同案被告李松財稱：「84年度偵字第3591號
    第14頁金額，是調查員依據欣橋公司職員所供的內容統計出
    來的，實際金額多少我不了解」、「工資明細表是陳秋鳳所
    製作」、「錢都是陳秋鳳在管，薪資及其他款項支領都是由
    她負責，我不管，我只看一下總數，有時候也沒有看」、「
    我授權陳小姐（陳秋鳳）管理公司的帳目」、「（問：對金
    額不同此點有何意見？），金額是調查員跟我講的，沒有任
    何根據」等語（見本院上更(二)卷(一)第152-154 頁）；該工資
    明細表係欣橋公司員工及被告乙○○、戊○○、丙○○等人
    向該公司按月或不定期支領之明細，而現金簿依會計項目及
    現金提領支出之紀錄，應無誤記之可能；本院前審調取扣案
    之現金簿及工資明細表等證物核算結果，現金簿及工資明細
    表登載之內容與證人陳秋鳳於調查站及檢察官偵查中所供被
    告等人領取之酬勞金額相符，計被告戊○○領取552,100 元
    、丙○○領取220,000 元、范鳴洲領取300,000 元，是本件
    被告戊○○、丙○○、乙○○等向欣橋公司收取之酬勞，並
    非按件計酬，而是按月或不定期依據現金簿及工資明細表所
    載領取，證人張月香、陳秋鳳於調查時所述係按件計酬，核
    與事實不符，殊無足採；而同案被告李松財於調查處自白及
    其書立說明書所供金額（見84年度偵字第3591號偵查卷第11
    頁、14頁），與現金簿及工資明細表登載內容不符，此部分
    供詞與事實不合，自非可採。又同案被告李松財係針對被告
    乙○○、戊○○、丙○○上開違規之行為，按月或不定期致
    送報酬（非按件計酬），其為不法之利益而非一般社交餽贈
    ，甚為顯然。且被告乙○○、戊○○、丙○○係經年累月代
    為查詢資料，違規而提供檔案資料予欣橋公司，復以前開方
    式收受報酬，2 者之間具有對價關係，應無疑義。被告戊○○、丙○○、乙○○已分別在調查偵查中自白有收取該公司
    金錢，已如前述，即欣橋公司負責人李松財在調查中亦供稱
    ：「經我依高雄市調查處依法查扣之相關憑證檢算欣橋公司
    致送相關協查人員之金額」、「我與被告等均無何恩怨」「
    范鳴洲在83年9 月間曾託我見證向我友人姚培華借款500,00
    0 萬元，後我與范鳴洲認為該筆款利息太高，所以由我先行
    償還，再由我從應給付范鳴洲協查酬勞中，按月扣除25,000
    元，亦即每月約僅給付范鳴洲10,000酬勞」（以上見84年度
    偵字第3591號偵查卷第10頁背面、11頁）。另證人陳秋鳳在
    調查中就其負責記帳分送本案被告戊○○、丙○○、范鳴洲
    之金額亦供述綦詳（見84年他字第145 號卷第50─57頁）。
    按被告以外之人（包括證人、鑑定人、告訴人、被害人及共
    同被告等）於檢察事務官、司法警察官或司法警察調查中所
    為之陳述，與審判中不符時，其先前之陳述具有較可信之特
    別情況，且為證明犯罪事實存否所必要者，得為證據，刑事
    訴訟法第159 條之2 定有明文。本件證人林淑卿、張月香、
    陳秋鳳等人於調查處即司法警察官詢問所證各情，與法院審
    理時結證所述各情不符。惟被告等3 人確有收受上述之賄款
    等情，已據被告等3 人於高雄市調查處及檢察官偵查中自白
    不諱，核與證人林淑卿、張月香、陳秋鳳於調查處及檢察官
    偵查中證述之情節相符，並有扣案之林淑卿之工作日誌、記
    事本、欣橋公司現金簿4 本、工資明細表、支出證明書可資
    佐證，事證已至為明確。而證人林淑卿、張月香、陳秋鳳於
    本院前審審理中翻異前供，或稱未代為轉交賄款，或稱被告
    等3 人不收賄款，將其轉為員工聚餐及年度旅遊之用云云，
    然查苟被告等3 人拒收賄款，何以欣橋公司之帳冊每月仍記
    載協查費之支出，顯然不合常理。苟被告等3 人不收賄款將
    其轉為員工聚餐及旅遊之用，其等自可於帳冊上直接記載員
    工聚餐支出或旅遊支出，何以又記載協查費之支出，顯然有
    違常情。再查被告等3 人合計收取之賄款高達107 萬2,100
    元，而欣橋公司之員工僅林淑卿、張月香、陳秋鳳、甲○○
    、江美華、欣美玉、柯香如等7 人，已如前述，而欣橋公司
    僅7 、8 個月，即為員工支付107 萬2,100 元之聚餐及旅遊
    費用，其孰能信。由上觀之，證人林淑卿、張月香、陳秋鳳
    等人於本院前審翻異前詞，顯係受人情之壓力，配合被告等
    3 人之翻供，而為不實之陳述，均無足取，其等3 人於調查
    中及偵查中之證述，與事實相符，且為證明被告等3 人犯罪
    事實存否所必要，自屬真實可採。從而，被告戊○○、丙○○、乙○○翻異前供，辯稱未收錢圖利云云，均係嗣後卸責
    之詞，亦均無可採；至高雄市調查處於84年2 月9 日搜索欣
    橋公司時雖有查獲李松財及姚培華、范鳴洲間500,000 元借
    款契約書、本票50張、存根6 張等物，惟上述之物，調查員
    認與本案無關，未予扣押而發還欣橋公司，業據證人即調查
    員朱源祥、丘振芳到庭證述明確，且該借貸關係經欣橋公司
    負責人李松財證稱：「係范鳴洲在83年9 月間託我見證向我
    友人姚培華借款500,000 元，後我與范鳴洲認為該筆款利息
    太高，所以由我先行償還，再由我從應給付范鳴洲協查酬勞
    中，按月扣除25,000元，亦即每月約僅給付范鳴洲10,000元
    酬勞」等語，已如前述，自難為被告乙○○有利之認定。
  (四)按稅捐稽徵人員對於納稅義務人提供之財產、所得、營業及
    納稅等資料，除對下列人員及機關外應絕對保守秘密，違者
    應予處分；觸犯刑法者，並應移送法院論罪：一納稅義務人
    本人或其繼承人。二納稅義務人授權代理人或辯護人。三稅
    捐稽徵機關。四監察機關。五受理有關稅務訴願、訴訟機關
    。六依法從事調查稅務案件之機關。七經財政部核定之機關
    與人員。稅捐稽徵法第33條第1 項定有明文。由上觀之納稅
    義務人個人之財產資料，係屬國防以外之機密，非因機關公
    務所需或利害關係人，不得任意調取甚明。並據台南縣稅捐
    稽徵處89年5 月23日89南縣稅財字第89022872號、高雄縣政
    府稅捐稽徵處89年5 月25日89高縣稅服字第054454號、高雄
    市稅捐稽徵處89年5 月31日89高市稽管字第38490 號函覆屬
    實，足證被告戊○○、丙○○、乙○○等人所辯個人之財產
    資料並非國防以外應秘密文書，並非可採。
  (五)財政部高雄市國稅局苓雅稽徵所93年10月29日財高國稅苓營
    業字第0930022970號函稱「欣橋82、83、84年度之營業稅申
    報資料及82、83年度營利事業所得稅申報資料，業已逾保存
    期限，無法提供。」，另84年度營利事業所得稅查核帳冊，
    則已報准銷燬，亦據同所94年1 月7 日財高國稅苓營業字第
    0940000570號函覆在卷，自屬無從調閱，併此明。另證人
    丁○○於本院審理中證述：我於74年進入欣橋公司擔任會計
    ，並負責一般行政事務，於79年12月離職。認識范鳴洲，他
    是老闆的朋友，公司有請他協查有關個人財產資料，1 年大
    概3 、5 次，老闆未沒有付協查費給他等語（見本院95年3
    月16日審判筆錄）。惟查證人丁○○離職時，本案尚未發生
    ，所述上情亦與本案無涉，自難採為有利於被告乙○○有利
    之認定。綜上所述，被告等所辯各情，均無可採。本件事證
    明確，被告等之犯行，均堪認定。
三、查被告乙○○、戊○○、丙○○係稅捐稽徵人員，均屬依據
    法令從事於公務之人員，彼等對於機關內部保有之關於個人
    納稅及財產狀況等國防以外應秘密之文書，利用職權上之機
    會予以查悉取得，再將上述資料洩漏、交付予同案被告李松
    財經營之欣橋公司，被告乙○○、戊○○、丙○○並收取欣
    橋公司之金錢而圖利，核被告乙○○、戊○○、丙○○所為
    ，均係犯刑法第132 條第1 項洩漏交付國防以外之秘密罪及
    修正前即81年7 月17日修正公布之貪污治罪條例第6 條第1
    項第5款 對於非主管之事務，利用職權機會圖利罪。按貪污
    治罪條例，於被告乙○○、戊○○、丙○○行為後之85年10
    月23日修正公布，再於90年11月7 日修正公布，85年10月23
    日修正公布前之該條例第6 條第1 項第5 款規定「有左列行
    為之一者，處5 年以上有期徒刑，得併科新臺幣1 百萬元以
    下罰金：五對於非主管或監督之事務，利用職權機會或身分
    圖利者。」，85年10月23日修正公布後之該條例第6 條第1
    項第5款 規定「有下列行為之一者，處5 年以上有期徒刑，
    得併科新臺幣3 千萬元以下罰金：五對於非主管或監督之事
    務，利用職權機會或身分圖私人之不法利益者。」，90年11
    月7 日修正公布之該條例第6 條第1 項第5 款則規定「有下
    列行為之一者，處5 年以上有期徒刑，得併科新臺幣3 千萬
    元以下罰金：五、對於非主管或監督之事務，明知違背法令
    ，利用職權機會或身分圖自己或其他私人之不法利益，因而
    獲得利益者。」，90年11月7 日修正公布之條文所謂「違背
    法令」，依據「貪污治罪條例第6 條修正草案總說明『三』
    」，及「貪污治罪條例第6 條修正草案條文對照表說明欄『
    五』」之記載：「所稱違背法令，該法令係指包含法律、法
    律授權之法規命令、職權命令、自治條例、自治規則、委辦
    規則等，對多數不特定人民就一般事項所作對外產生法律效
    果之規定。」，又法務部於90年11月23日修正發布之「檢察
    機關辦理貪污案件應行注意事項」第2 點，亦為相同之規定
    。而稅捐稽徵人員對於納稅義務人提供之財產、所得、營業
    及納稅等資料，應絕對保守秘密，稅捐稽徵法第33條第1 項
    定有明文。查被告乙○○、戊○○、丙○○係依據法令從事
    公務之人員，對於雖非主管或監督之事務，竟利用職權上之
    機會，而蒐集他人之土地、房屋、個人及公司財產狀況等資
    料交付欣橋公司，收取欣橋公司之金錢而圖利，所為顯已違
    反稅捐稽徵法第33條第1 項之規定，因此，依上開修正前後
    之貪污治罪條例規定，被告乙○○、戊○○、丙○○均應予
    論罪科刑，而依刑法第2 條第1 項但書規定，經比較修正前
    後規定，應適用較有利於被告之行為時法即85年10月23日修
    正公布前之法律即民國81年7 月17日修正公布之貪污治罪條
    例第6 條第1 項第5 款論處。公訴人認被告乙○○、戊○○
    、丙○○等係犯修正前貪污治罪條例第4 條第1 項第5 款之
    違背職務收受賄賂罪，惟查被告乙○○、戊○○、丙○○均
    係稅務員，其職務係徵收稅捐，其等職務均非管理文書檔案
    資料，其等是藉在機關服務之職權機會取得機關內部之前述
    各種檔案資料，提供予他人並收取金錢，因非其工作項目，
    即非承辦工作之具體違背，故非屬違背職務，僅係藉職權機
    會取得機關內部之檔案資料提供他人並圖利而已，應認被告
    乙○○、戊○○、丙○○等係構成修正前之貪污治罪條例第
    6 條第1 項第5 款對於非主管之事務，利用職權機會圖利罪
    ，並非構成修正前貪污治罪條例第4 條第1 項第5 款之違背
    職務收受賄賂罪，起訴法條應予變更。被告乙○○、戊○○
    、丙○○先後多次洩密及圖利犯行，手法相同，反覆為之，
    所犯又各係同一罪名之罪，顯均係基於概括之犯意，皆應依
    連續犯之例各論以1 罪。被告被告乙○○、戊○○、丙○○
    所犯上開2 罪間，有方法結果之牽連關係，應從一重之對非
    主管事務利用職權機會圖利罪論處。乙○○、戊○○、丙○○，對於收錢圖利之犯行，在調查、偵查中均有自白，有其
    等調查及偵查筆錄可稽，此自白減輕之規定，一經被告自白
    ，即發生法律上之效果，被告嗣後對於該項自白雖有翻異，
    亦仍應依法減輕，爰各依修正前貪污治罪條例第8 條後段規
    定減輕其刑。
四、原審就被告戊○○、丙○○、乙○○部分為科刑之判決，固
    非無見，惟查(一)貪污治罪條例業於85年10月23日日修正公布
    施行，再於90年11月7 日修正公布，就公務員對於非主管之
    事務，利用職權機會圖利之法定刑均較修正前為重，依刑法
    第2 條第1 項但書規定，應適用有利於行為人之修正前貪污
    治罪條例規定，原判決對戊○○、丙○○、乙○○部分未及
    比較輕重而適用，亦有未洽。(二)被告乙○○、戊○○、丙○○等，應均係構成利用職權機會圖利罪，原判決認係構成違
    背職務收受賄賂罪，尚有違誤。(三)原判決就被告戊○○、丙○○、乙○○之犯罪所得財物除丙○○部分外認定俱有錯誤
    （詳如前述），且其等犯罪所得財物雖諭知追繳並沒收，惟
    均未依貪污治罪條例第9 條第2 項諭知如全部或一部無法追
    繳時，應以其財產抵償之。被告戊○○、丙○○、乙○○等
    上訴意旨否認犯罪，指摘原判決不當，雖均無理由，惟原判
    決此部分既有如上所述可議之處，即屬無可維持，自應就被
    告戊○○、丙○○、乙○○部分撤銷改判，爰審酌被告戊○○、丙○○、乙○○身為稅務員，不知謹慎，私自查詢機關
    內部之資料，提供予欣橋公司，並長期收取不法利益，破壞
    公務員之中立及廉潔，及被告戊○○、丙○○、乙○○等收
    受金額之多寡等一切情狀，分別量處如主文第2 、3 、4 項
    所示之刑，並均依修正前貪污治罪條例第16條規定分別宣告
    褫奪公權2 年。又被告戊○○、丙○○、乙○○分別所收受
    圖利之金錢，併依同條例第9 條第1 、2 項諭知追繳並沒收
    ，如全部或一部無法追繳時，各以其財產抵償之。
五、同案被告李松財、許舜田、吳忠佳、方大森、詹傳榮、鄧清
    標部分，已判決確定，不另論列。
據上論結，應依刑事訴訟法第369 條第1 項前段、第364 條、第
299 條第1 項前段、第300 條、81年7 月17日修正之貪污治罪條
例第2 條前段、第6 條第1 項第5 款、第8 條後段、第9 條、第
16條、刑法第11條、第2 條第1 項但書、第56條、第132 條第1
項、第55條、第37條第2 項，判決如主文。
本案經檢察官林惠到庭執行職務。
中    華    民    國    95    年    3     月    30    日
                  刑事第三庭    審判長法  官  周賢銳
                                      法  官  黃仁松
                                      法  官  謝宏宗
以上正本證明與原本無異。
如不服本判決應於收受本判決後10日內向本院提出上訴書狀，其
未敘述上訴理由者，並得於提起上訴後10日內向本院補提理由書
狀（均須按他造當事人之人數附繕本）「切勿逕送上級法院」。
中    華    民    國    95    年    4     月    3     日
                                      書記官  熊惠津
附錄本件論罪科刑法條：
81年7 月17日修正之貪污治罪條例第6 條第1 項第5 款
有下列行為之一者，處5 年以上有期徒刑，得併科新臺幣100 萬
元以下罰金：
五、對於非主管或監督之事務，利用職權機會或身份圖利者。
刑法第132 條第1 項
公務員洩漏或交付關於中華民國國防以外應秘密之文書、圖畫、
消息或物品者，處3 年以下有期徒刑。
                                                      Q


司法院資訊處製作；財團法人民間司法改革基金會備份。
